最高法院民事判決　　　　　　　　　　　　　　　八十六年度台上字第三六八○號
　　上　訴　人　乙 ○ ○
　　　　　　　　丙 ○ ○
　　　　　　　　林 順 成
　　　　　　　　張 淑 珍
　　　　　　　　張 麗 香
　　　　　　　　楊張玉燕
　　　　　　　　張 陳 足
　　　　　　　　田周金隔
　　　　　　　　李 義 全
　　　　　　　　臺南縣山上鄉公所
　　法定代理人　戴 振 芳
　　被 上訴 人　甲 ○ ○
右當事人間請求分割共有物事件，上訴人對於中華民國八十六年五月五日臺灣高等法
院臺南分院第二審判決（八十五年度上字第五九○號），提起上訴，本院判決如左：
    主  文
原判決廢棄，發回臺灣高等法院臺南分院。
    理  由
本件為分割共有物之訴，其訴訟標的對於共同訴訟之各人必須合一確定，故上訴人乙
○○、丙○○提起第三審上訴，依民事訴訟法第五十六條第一項第一款規定，其效力
及於未提起上訴之原審同造當事人，爰併列為上訴人，合先明。
次查被上訴人主張：坐落臺南縣山上鄉○○段五八七、五八七之二及五八七之四號建
地，面積依序為一六五平方公尺、七平方公尺及一五九平方公尺，均為兩造所共有，
應有部分為伊六四分之一四，上訴人林順成七三六○○分之一九○八三，張陳足、張
淑珍、張麗香、楊張玉燕各二九四四○○分之八六三七，田周金隔七三六○○分之五
一○九，李義全七三六○分之三九六，乙○○七三六○○分之一一五八九，丙○○七
三六○○分之七二八九，臺南縣山上鄉公所七三六○○分之一八三三，兩造並無不分
割之特約，系爭土地亦無因物之使用目的不能分割情形，惟無從協議分割等情，求為
准予合併分割之判決。
上訴人則以：系爭土地合併分割固無不當，惟於系爭土地建有房屋者應分得其坐落基
地等語，資為抗辯。
原審維持第一審所為之分割判決，駁回上訴人之上訴，係以：系爭土地地目為建，均
屬兩造所共有，應有部分如被上訴人所主張，有土地登記簿謄本可按。兩造既無不分
割之特約，依其使用目的，亦無不能分割之情形，惟無法協議分割，被上訴人訴請分
割，即無不合。查系爭土地南側臨大馬路，中央有巷道穿越，五八七之四號土地上有
林順成之加強磚造建物店鋪，五八七號土地上有乙○○、丙○○、李義全、楊張玉燕
、田周金隔之加強磚造建物住宅，業經第一審勘驗現場，並囑託臺南縣新化地政事務
所測量，製有如原判決附圖二（以下稱附圖二）所示之土地複丈成果圖可憑。第一審
依林順成、李義全、乙○○、丙○○、張陳足、張麗香、楊張玉燕、張淑珍提供之方
案，分割如原判決附圖一（以下稱附圖一）所示。依該分割方案，除李義全所有如附
圖二所示Ｄ部分建物，有如附圖一所示斜線部分分歸他人外，其餘現有建物均能依其
歸屬分割，各人分得土地且皆面臨馬路，價值平均，被上訴人對此方案亦表同意，此
方案自屬可行。前述李義全現有加強磚造建物使用之斜線部分，面積為零點零零一五
公頃，業據新化地政事務所測量人員曾信義證述明白。按該建物價值不菲，如土地分
歸李義全所有，較能照使用現況，促進地利。原應分得該部分土地之乙○○、丙○○
雖反對斜線部分土地分歸李義全所有，惟乙○○、丙○○原可分得如附圖一所示之己
部分土地面積為零點零零八五公頃，扣除斜線部分面積零點零零一五公頃，仍有零點
零零七零公頃，足敷使用，且其二人所有如附圖二所示Ｂ、Ｃ部分之現有建物二棟，
均可保留，面積減少之損害亦可藉由金錢補償方式獲得彌補，應無不利。系爭土地公
告現值為每平方公尺新臺幣（以下同）一萬九千八百元，有地價證明書可考。經委請
財團法人中華企業技術鑑定委員會鑑定，認為：系爭土地路線價格平均為每坪十四萬
元，因系爭斜線部分土地未直接臨路，出入不便，應減損百分之二十價格，其面積狹
小，無法獨立使用，須合併前後左右鄰地，始得發揮效益，應再減損價格百分之二十
，每坪為八萬九千六百元，有鑑定報告書可資參酌。此項鑑定方式公平合理，兩造對
於鑑價結果亦不爭執，自堪採信。斜線部分面積為十五平方公尺，換算坪數為四點五
三七五坪，依前開價格計算，共值四十萬六千五百六十元，應由李義全補償乙○○、
丙○○。按乙○○、丙○○之應有部分比例七三六○○分之一一五八九及七三六○○
分之七二八九計算，乙○○應取得補償金二十四萬九千五百八十三元，丙○○應取得
補償金一十五萬六千九百七十七元。第一審採行附圖一方案分割，並將其中斜線部分
所示零點零零一五公頃分歸李義全所有，而將扣除斜線部分之己部分土地分歸丙○○
、乙○○共有，並命李義全補償乙○○、丙○○前述補償金，要無不當等詞，為其判
斷之基礎。
惟查：依原審勘驗筆錄記載，李義全所有房屋之材質一樓為磚造，二樓為鐵皮（見原
審卷七三頁），客觀上似非高價值之建物，原審謂該建物價值不菲，應予保留，而未
說明其所憑認定之依據，其判決理由尚有不備。又財團法人中華企業技術鑑定委員會
製作之鑑定報告書，第一審曾提示於兩造，丙○○當即表示不同意其鑑定結果，有第
一審言詞辯論筆錄可按（見一審卷一一三頁正面），原判決謂兩造對於鑑價結果不爭
執，亦與卷內資料不符。再該鑑定報告書認為系爭斜線部分土地價格為每坪八萬九千
六百元，係以系爭土地路線價格平均雖為每坪十四萬元，然系爭斜線部分土地未直接
臨路，出入不便，應減損百分之二十價格，又其面積狹小，無法獨立使用，須合併前
後左右鄰地，始得發揮效益，應再減損價格百分之二十云云，為其論據。惟系爭斜線
部分土地係分配與李義全，與附圖一所示戊部分相連，面臨系爭土地南側之大馬路，
如該二部分土地相連在路線價範圍之內，而為臨街地塊，能否減損其價格，不無研求
餘地，且李義全在原審曾表示願以每坪十萬元補償丙○○、乙○○（見原審卷八八頁
正面），原審仍依據鑑定報告書認定之每坪八萬九千六百元價格作為補償之計算標準
，尤有可議。上訴論旨，指摘原判決不當，求予廢棄，非無理由。
據上論結，本件上訴為有理由。依民事訴訟法第四百七十七條第一項、第四百七十八
條第一項，判決如主文。
中      華      民      國    八十六    年     十二     月      五      日
                              最高法院民事第五庭
                                  審判長法官  吳  啟  賓
                                        法官  洪  根  樹
                                        法官  謝  正  勝
                                        法官  劉  福  來
                                        法官  黃  熙  嫣
      右正本證明與原本無異
                                              書  記  官
中      華      民      國    八十六    年     十二     月    二十二    日
